【裁判字號】    96,易,1700
【裁判日期】    970131
【裁判案由】    偽造文書
【裁判全文】
臺灣板橋地方法院刑事判決              96年度易字第1700號
公  訴  人  臺灣板橋地方法院檢察署檢察官
被      告  己○○
            丁○○
            乙○○
            戊○○
上四人共同
選任辯護人  蕭仁杰律師
            江昭燕律師
上列被告因偽造文書案件，經檢察官提起公訴（九十六年度偵字
第二四五六七號、第二○七○號），本院判決如下：
    主  文
己○○、丁○○、乙○○、戊○○均無罪。
    理  由
一、公訴意旨略以：被告己○○、丁○○為夫妻，彼等二人為逃
    因倒會及借款所積欠債權人壬○○之債務，竟與己○○之胞
    弟戊○○、四弟媳乙○○，共同基於偽造文書之犯意聯絡，
    於民國九十三年八月十二日至臺北縣板橋地政事務所，將丁○○所有座落臺北縣板橋市自強新村四十九號一樓（建物坐
    落地號為光華段七○○地號）之房地，利用提供反擔保撤銷
    債權人壬○○假扣押之機會，各設定新臺幣（下同）四百萬
    元之最高限額抵押權予戊○○、乙○○二人，明知為不實事
    項而使不知情之承辦公務員將此不實事項登載於職務上所掌
    之土地登記簿，足以生損害於地政機關對於最高額扺押權登
    記管理之正確性及債權人壬○○等情，因認被告四人均涉犯
    刑法第二百十四條之罪嫌。
二、按犯罪事實應依證據認定之，無證據不得認定犯罪事實，刑
    事訴訟法第一百五十四條第二項定有明文。又認定犯罪事實
    所憑之證據，雖不以直接證據為限，間接證據亦包括在內，
    然而無論直接或間接證據，其為訴訟上之證明，須於通常一
    般之人均不致有所懷疑，而得確信其為真實之程度者，始得
    據為有罪之認定，倘其證明尚未達到此一程度，而有合理之
    懷疑存在時，事實審法院在心證上無從為有罪之確信，自應
    為無罪之判決，最高法院七十六年度台上字第四九八六號判
    例意旨闡示甚明。另告訴人之告訴，係以使被告受刑事訴追
    為目的，是其陳述是否與事實相符，仍應調查其他證據以資
    審認，此亦有最高法院五十二年度台上字第一三○○號判例
    可資參照。
三、公訴人認被告四人涉犯上開罪嫌，無非係以：(一)被害人壬○○之指訴；(二)証人丙○○、辛○○之証詞；(三)被告四人係於
    提供反擔保撤銷臺灣板橋地方法院假扣押後才設定，其為逃
    避被害人之債權追訴甚為明顯；(四)被告乙○○、戊○○二人
    ，借款時間均為甚早，若有真正債權應於借款之際即設定最
    高額扺押，自無利用債務人丁○○撤銷反擔保之際迅速設定
    最高限額扺押權之理；(五)戊○○之匯款對象係基建營造公司
    ，時間在八十七年至今已十年，不僅時間太遠，而且對象亦
    非丁○○，其債權為虛假可以認定；至於乙○○部分，亦係
    匯款對象為基建公司而非丁○○個人，時間亦在三年以上，
    所以不能以對基建公司之債權視為對丁○○之債權；(六)土地
    及建物謄本三份；(七)本件係被告四人並無債權存在，而虛偽
    設定最高限額扺押權，有使主管公務員登載不實事項之偽造
    文書罪嫌；等事證與理由，為其論據。訊之被告己○○、丁○○、戊○○及乙○○，固俱坦認有如事實欄所載以債權為
    原因辦理抵押權設定登記之事實，惟均矢口否認有何偽造文
    書之犯行。被告己○○辯稱該等抵押權設定係其妻丁○○積
    欠被告戊○○、乙○○債務而為設定云云；被告丁○○亦辯
    以伊先前向被告戊○○借款五百五十萬元，向被告乙○○借
    款新臺幣（下同）四百萬元，乃以系爭不動產為之設定抵押
    權以為擔保云云；另被告戊○○則辯稱被告丁○○於八十七
    年三月二十一日、八十八年八月十六日先後向伊借款二百五
    十萬元及三百萬元，除陸續償還一百八十萬元外，尚有三百
    七十萬元仍未清償，為保全自己債權乃以之設定抵押權以資
    擔保云云；而被告乙○○則以伊於九十二年八月十八日借款
    四百萬元予被告丁○○，當時因親誼而未約定利息或返還期
    限，然嗣後因聽聞丁○○經濟能力出狀況，為擔保自己之債
    權，乃偕同被告戊○○向丁○○要求辦理上開抵押權設定登
    記云云，資為置辯。
四、經查：
  (一)被告四人對於上揭由被告己○○與訴外人侯正輝持相關文件
    前往地政事務所，就被告丁○○所有之系爭不動產辦理前開
    最高限額抵押權設定登記之事實，均為是認無訛，核與卷附
    臺北縣板橋地政事務所九十六年六月十二日北縣板地登字第
    ○九六○○○八九○九號函附土地登記申請書、抵押權設定
    契約書與由告訴人所提出之土地登記第二類謄本、建物登記
    第二類謄本在卷可稽。惟本件告訴人係預供擔保後於九十三
    年十月十一日向本院聲請就上開不動產為假扣押執行，經本
    院囑託臺北縣板橋地政事務所（下稱板橋地政事務所）於九
    十三年十月十一日辦理限制登記，被告丁○○於九十四年七
    月十九日提供反擔保後聲請撤銷假扣押執行，本院遂囑託板
    橋地政事務所於九十四年七月二十七日塗銷上開限制登記，
    此有本院九十三年度執全字第二六六三號民事保全卷宗附民
    事聲請假扣押執行狀、板橋地政事務所九十三年十月十二日
    北縣板地登字第○九三○○一二七四○號函、被告丁○○聲
    請撤銷假扣押狀附提存書與板橋地政事務所九十四年七月二
    十八日北縣板地登字第○九四○○○八九二六號函可稽。是
    以上開提供反擔保而撤銷假扣押執行實係在被告為前開抵押
    權設定之後所為，公訴人以其等利用撤銷反擔保之際迅速設
    定最高限額扺押權而認有虛偽設定之情形，容有誤會，自不
    得據為認定犯罪事實之依據。從而本件查證之關鍵，當在被
    告等是否確在並無既存債權債務關係及明知日後亦無發生債
    權務關係可能之情形下，專以逃避債務或保全自己財產為目
    的，在無締約真意之情形下而辦理上開抵押權設定登記。
  (二)被告戊○○辯稱被告丁○○於八十七年三月二十一日、八十
    八年八月十六日先後向伊借款二百五十萬元及三百萬元，除
    陸續償還一百八十萬元外，尚有三百七十萬元仍未清償；而
    上開借款二百五十萬元之部分，係被告丁○○向其借款後，
    伊再向岳父甲○○商借，由甲○○自設於板信商業銀行之帳
    戶（帳號：000000000000）提款轉匯至丁○○
    所指定基建營造有限公司（下稱為基建公司）設於同行帳戶
    （原帳號為000000000000號，嗣改為0000
    0000000000號），另三百萬元則係由伊以自己之
    房屋向銀行抵押貸款後直接撥入丁○○所指定基建公司上開
    帳戶，其後再先後於八十九年二月十五日、九十一年一月二
    十八日、九十二年一月二十一日及九十三年一月十五日，均
    經由基建公司上開帳戶分別匯回四十五萬元、五十萬元、三
    十五萬元與五十萬元，而還款一百八十萬元等語。上開提款
    、匯款及貸款、撥款之情形，有被告戊○○所提出板信商業
    銀行取款憑條與匯出匯款申請書（甲○○提款轉匯之部分）
    、戊○○板信商業銀行帳戶（帳號：0000000000
    0000號）存摺影本，及本院依職權調取戊○○、甲○○
    與基建公司上開帳戶之交易明細表、板信商業銀行總行九十
    六年十二月二十六日板信管個銷字第○九六八二○○七二八
    號函附授信申請書、抵押權設定申請書及他項權利證明書、
    放款帳戶歸戶查詢及帳卡明細查詢（本金及利息）報表等可
    稽，並經證人甲○○到庭證述明確。另被告乙○○辯稱丁○○要求借款四百萬元，伊遂囑請其夫庚○○自華南商業銀行
    之帳戶（帳號：000000000000號）匯款四百萬
    元至丁○○所指定之基建公司上開帳戶內，其後丁○○即未
    曾還款等語。上開匯款情事，有被告乙○○所提出庚○○華
    南商業銀行存摺影本與匯款申請書，及本院依職調取之庚○○、基建公司上開帳戶交易明細表可憑。又證人甲○○到庭
    證稱上開匯款係被告戊○○表示因嫂嫂（即被告丁○○）欠
    錢，而欲借二百五十萬元，乃依戊○○之指示由自己存款帳
    戶中如數提領轉匯至基建公司帳戶中，當時未約定還款期限
    、利息及擔保，迄今亦未還款等語（參本院九十六年十月一
    日審判筆錄第二四頁至第二六頁）；證人庚○○則證稱上開
    匯款係因其配偶即被告乙○○表示嫂嫂（即被告丁○○）要
    借四百萬元，伊基於親誼且以往也有借貸往來，乃依乙○○
    之指示由自己存款帳戶中如數提領轉匯至基建公司帳戶中，
    當時未約定還款期限，出借後伊亦未再過問等語（參本院九
    十六年十月一日審判筆錄第十八頁至第二三頁）。證人甲○○與庚○○上開證述，經核與被告戊○○、乙○○與丁○○
    所辯稱之借款緣由合致，亦無明顯不符事理或相為出入之瑕
    疵，則被告所辯尚非毫無所據。
  (三)雖被告等所稱上開借款未約定還款期限、利息與擔保，且
    款項亦係匯入基建公司帳戶而非被告丁○○之帳戶，公訴人
    與告訴人據此質疑此等借款不實，或僅係對於基建公司之借
    款或投資款，而非被告丁○○之個人借貸。惟至親友人間之
    金錢借貸，基於親誼之故，輒有未約定還款期限、利息與提
    供擔保之情形，與一般人完全本於金錢上之利害計算而為借
    貸之情形有別，此為我國社會普遍存在之現象，為社會周知
    之事實；本件被告己○○係被告戊○○、證人庚○○之兄長
    ，家族相處和諧，平素亦有資金調度借貸往來，此經被告四
    人及證人庚○○供陳在卷，則其等間之借貸未約定未約定還
    款期限、利息與提供擔保，初與一般社會常情並無扞格，自
    難據此逕認該等借款係屬虛偽不實。又基建公司係由己○○
    、丁○○、戊○○、庚○○及侯忠立（亦為己○○、戊○○
    、庚○○之同胞兄弟）所發起成立，七十九年間成立之初登
    記資本額為三百萬元，每位股東之出資額為六十萬元，八十
    二年增資為七百五十萬元，每位股東登記之出資額增為一百
    五十萬元，九十年間再一千五百萬元，除股東己○○增資為
    九百萬元外，其餘股東登記之出資額仍維持為一百五十萬元
    ，九十三年間丁○○之出資分別轉由己○○及其子侯正輝承
    受，此有基建公司登記案卷可稽。由上開公司股本結構，可
    知該公司實屬一般習稱之「家族公司」，且由其出資之變化
    情形，亦堪認佔過半股權之被告己○○對於該公司之運作具
    有絕對之影響力，此與被告四人所稱該公司實係被告己○○
    所經營之公司之供述亦為若合符節。又被告丁○○與己○○
    係夫妻，關係至為密切，而夫妻之間基於對方或所營事業資
    金之所需，而以自己之信用或資產為之告貸，亦為社會常情
    ，此在家族企業之情況尤然。況本件告訴人壬○○亦於本院
    證稱被告丁○○因基建公司工程款所需而借貸二百萬，伊原
    本不願意，但因丁○○表示錢是她借的，以後可以直接找她
    負責，伊乃如數匯入丁○○所指定之他人帳戶而出借之等語
    （參本院九十六年八月二十七日審判筆錄第五頁），其借款
    之緣由及方式，亦與被告戊○○、乙○○所稱借款予丁○○
    之情形無異，均係基於基建公司之需要而由被告丁○○出面
    借款，並由丁○○承擔責任，則被告辯陳上開匯款係由丁○○商借而依指示匯至基建公司帳戶等語，亦與被告丁○○向
    告訴人借款之情形相同，而難認有明顯不實之情形。
  (四)又被告己○○、丁○○及戊○○辯稱戊○○向銀行貸款而轉
    借之三百萬元，當時約定係由丁○○負責利息，丁○○則定
    期將欲支付利息之款項交予己○○，由己○○自基建公司帳
    戶內匯至戊○○帳戶內等語。經查，被告戊○○貸款三百萬
    撥入基建公司帳戶後，基建公司之帳戶每隔二月左右即匯款
    三萬元至五萬元不等之款項至被告戊○○之帳戶中，其總額
    約為八十六萬元，其金額大抵與上開貸款歷年支付予銀行之
    利息八十八萬一千四百六十六元合致，而在上開貸款期間（
    即八十八年八月十六日撥款日起九十三年八月二日清償日止
    ）之前與之後，則無此等類似金額與頻率之匯款紀錄，此有
    基建公司與戊○○上開帳戶交易明細表，及板信商業銀行總
    行九十六年十二月二十六日板信管個銷字第○九六八二○○
    七二八號函附放款帳戶歸戶查詢及帳卡明細查詢（本金及利
    息）報表等可按，是以上開定期小額匯款係作為支付戊○○
    銀貸款之用乙節，應堪認定。而上開金額是否確係由丁○○
    定期交予己○○，再由己○○自基建公司帳戶內轉匯之部分
    ，雖乏事證可佐，然基於被告己○○與丁○○係夫妻之密切
    關係，無論該等定期匯款係由丁○○交由己○○代匯，亦或
    由己○○、基建公司自行支付，均既無法排除該筆三百萬元
    借款係為基建公司之資金所需而由丁○○出面向戊○○商借
    之可能性，而未能遽認被告丁○○、戊○○所稱存在其等之
    間之該筆借貸關係乃虛偽不實。
  (五)又告訴人壬○○指訴被告己○○在九十五年八月十日因另案
    在臺灣高等法院等候開庭時，曾表示九十幾萬拿一拿就好，
    不然開完庭一毛都拿不到，並稱已就系爭房地假設定八百萬
    元等語乙節，雖為被告己○○所否認，並辯稱當日在法庭外
    並未與告訴人說話云云，然此經證人即當時在場見聞之丙○○、辛○○明確結證在卷，核與告訴人之指訴合致，另經本
    院當庭勘驗由辛○○在該日以行動電話拍攝之影片，亦清楚
    顯示被告己○○在法庭外對著坐在沙發上之告訴人說話（以
    上均參本院九十六年八月二十七日審判筆錄），顯見被告己○○上開置辯並非屬實，堪認被告己○○當時確有自陳假設
    定八百萬元等語之事實。惟被告當時所為上開言語，內容甚
    為簡略，其確實之內容如何，尚難僅據此等簡單之陳述而為
    遽論；且被告己○○、丁○○當時係因金錢糾紛而與告訴人
    對簿公堂，依告訴人及證人上開所述，雙方似係就債務如何
    處理而為商議折衝，則客觀上似亦不能排除被告己○○係為
    欲對告訴人形成壓力以有利於談判，而虛張聲勢故為此等陳
    述，所述是否確與事實相符尤難遽予憑論。是以被告己○○
    此部分於審判外所為不利自己之陳述，尚不足為不利被告事
    實之認定。
  (六)至於基建公司與被告戊○○、證人庚○○上開帳戶之間雖平
    日亦多有其他相互匯款之紀錄，有其上開帳戶之交易明細表
    可參，然此至多亦僅能說明其等之間平日亦有其他資金往來
    ，而尚難據此否定被告等就本件三筆借款關係所為供述之真
    實性。此外，復無其他積極證據可認被告四人之置辯及證人
    甲○○、侯海琴之證述為虛偽不實，是依卷存事證，對於告
    訴人所指被告戊○○、乙○○與丁○○間之並無借貸關係乙
    節，尚難獲得法律上之確信，自無從逕為不利被告之事實認
    定。
  (七)再者，在本件抵押權設定之前，被告丁○○之債權人癸○○
    曾對系爭房地聲請假扣押執行，經本院於九十三年七月二十
    九日到場實施查封，查封之時己○○亦在場，竟仍於翌日即
    九十三年七月三十日，偕同丁○○及戊○○前往板橋地政事
    務所辦理最高限額抵押權設定登記，惟因上開房地業經板橋
    地政事務所受本院囑託而於九十三年七月十二日辦理限制登
    記在案，而駁回上開抵押權設定登記之聲請；被告己○○、
    丁○○即又主動與癸○○連絡，經協商而清償所積欠之債務
    後，由癸○○於九十三年八月三日向本院遞狀撤回假扣押執
    行之聲請，板橋地政事務所並於九十三年八月十一日塗銷前
    開限制登記，被告己○○再併同由丁○○、戊○○及乙○○
    提供之國民身分證影本、印鑑證明與戶口名簿影本等文件，
    由被告己○○及不知情之侯正輝於九十三年八月十一日持向
    板橋地政事務所辦理最高限額抵押權設定登記，使該地政事
    務所於同年月十二日將該等以債權為原因關係設定最高限額
    抵押權事項登載於土地登記簿（戊○○為第二順位抵押權人
    ，乙○○為第三順位抵押權人，權利價值同為本金最高限額
    新臺幣四百萬元）。上開情事，為被告四人所供陳在卷，核
    與證人癸○○在本院所為之證述相符，並有本院九十三年度
    執全字第一六四三號卷宗附執行聲請狀、板橋地政事務所九
    十三年七月十三日北縣板地登字第○九三○○○八五一二號
    函、指封切結、假扣押執行筆錄、聲請撤回假扣押強制執行
    狀、板橋地政事務所九十三年八月十一日北縣板地登字第○
    九三○○○九九九六號函，及本院卷附臺北縣板橋地政事務
    所九十六年六月十二日北縣板地登字第○九六○○○八九○
    九號函附土地登記申請書、抵押權設定契約書與由告訴人所
    提出之土地登記第二類謄本、建物登記第二類謄本在卷可稽
    。被告己○○、丁○○在系爭房地受查封後，竟仍即於翌日
    辦理抵押權設定登記，於遭駁回後又積極與查封之債權人協
    商清償債務使其撤回強制執行之聲請而啟封後，旋即辦理本
    件抵押權設定登記，據上客觀情事相互以參，堪認被告己○○、丁○○係因丁○○因合會、借貸等因素，個人積欠債務
    甚夥，甚且因而受債權人聲請假扣押執行，為恐上開房地日
    後可能因個人債務糾紛而受抵償，乃先後向胞弟戊○○、弟
    媳乙○○提議以原已存在之債權設定抵押權，冀藉由親人之
    間本於親誼不致為強制執行之情形，避免為其他債權人聲請
    強制執行而抵償，以達保全系爭房地之目的。被告四人本於
    此項動機而為抵押權設定登記，於道德上固有所虧，並有礙
    於其他債權人之權利行使，然在並無充分確切之事證足以證
    明其等據以設定上開抵押權登記之債權係屬虛偽不實之情形
    下，亦難認此等作為於法有違。
五、綜上，本院認依調查所得證據，其證明程度仍未達於可排除
    合理之懷疑而形成被告有罪之法律上確信之程度，此外復無
    其他積極證據可認被告四人確有被訴使公務員登載不實之犯
    行，循據前開之說明，並基於「罪證有疑，利於被告」之刑
    事訴訟原則，本院認被告經起訴之犯罪尚屬不能證明，依法
    應為其四人無罪之諭知。
據上論斷，應依刑事訴訟法第三百零一條第一項，判決如主文。
本案經檢察官陳伯均到庭執行職務。
中    華    民    國    97    年     1    月    31    日
                  刑事第十庭    法  官  楊博欽
以上正本證明與原本無異
如不服本判決應於送達後十日內向本院提出上訴狀
                                書記官  李慈容
中    華    民    國    97    年     1    月    31    日


司法院資訊處製作；財團法人民間司法改革基金會備份。
